【裁判字號】    97,醫上,16
【裁判日期】    980901
【裁判案由】    損害賠償
【裁判全文】
臺灣高等法院民事判決                  97年度醫上字第16號
上  訴  人  乙○○
訴訟代理人  余西鈞律師
被 上訴 人  財團法人國泰綜合醫院
法定代理人  丁○○
被 上訴 人  甲○○
            丙○○
共      同
訴訟代理人  張家琦律師
            林鳳秋律師
上  一  人
複 代理 人  戊○○
上列當事人間請求損害賠償事件，上訴人對於中華民國97年9月3
日臺灣臺北地方法院94年度醫字第11號第一審判決提起上訴，經
本院於98年8月18日言詞辯論終結，玆判決如下：
    主      文
上訴駁回。
第二審訴訟費用由上訴人負擔。
    事實及理由
一、本件上訴人主張：伊於民國91年3月21日因身體不適至被上
    訴人財團法人國泰綜合醫院內湖分院（下稱國泰醫院）看診
    ，經該院內科醫師即被上訴人甲○○診斷伊罹患高血壓及痛
    風，除開立處方藥及止痛藥Clinoril（下稱系爭止痛藥）予
    伊服用外，並請伊回診抽血檢查。伊遂於91年5月4日回診抽
    血檢查，檢查結果，伊腎臟肌酸酐指數（creatinine）高達
    6.2mg/dl，有異常狀況，同年6月17日再次回診，由該院另
    名內科醫師即被上訴人丙○○看診，詎被上訴人丙○○未善
    盡醫師之義務，告知伊驗血報告項目及其結果之具體內容，
    亦未指示伊應前往腎臟科作進一步檢查或服用不同藥物以抑
    制病症，逕於伊病歷上記載「Doing well」（即沒問題）等
    字樣，並再開立相同處方藥予伊服用。伊自91年8月5日起，
    至被上訴人國泰醫院回診10餘次，被上訴人國泰醫院之門診
    醫師均未告知伊腎臟功能有異常狀況，仍開立相同藥物予伊
    服用。93年3月16日伊再次回診而由被上訴人甲○○看診時
    ，向被上訴人甲○○表示伊有身體極度衰弱、全身無力等情
    ，被上訴人甲○○仍未作進一步檢查，僅開立系爭止痛藥予
    伊服用，93年3月24日凌晨伊因左側肢體無力而被送至被上
    訴人國泰醫院內湖分院急診室，經腦部電腦斷層及抽血發現
    患有嚴重腎臟衰竭，自當日起即須持續接受規則血液透析之
    治療（洗腎）。被上訴人甲○○及丙○○均為行使高度專業
    性醫療業務之人，應依醫療法第82條第1項、第73條及醫師
    法第12條等規定盡善良管理人之注意義務，詎其等於診療時
    未告知伊驗血報告之結果及腎臟方面的病情、未建議伊另至
    腎臟科作進一步之檢驗，顯未盡到必要之注意，致伊延誤治
    療時間達21個月，又其等既已由伊病歷內驗血報告，明知伊
    腎功能不佳，卻仍開立會破壞腎臟功能之系爭止痛藥予伊服
    用，其等用藥亦不符合醫療常規，致伊因此須終身洗腎以維
    持生命，伊因而亦受有生命縮短及存活率降低之損害，被上
    訴人甲○○及丙○○因前開之過失行為，不法侵害伊之身體
    權及生命權，且其等之行為與伊所受損害間有相當因果關係
    ，自應對伊負侵權行為損害賠償責任。又伊與被上訴人國泰
    醫院締有醫療契約，被上訴人甲○○、丙○○為被上訴人國
    泰醫院之履行輔助人，於診療時既有前揭過失行為，被上訴
    人國泰醫院自應依債務不履行規定，就被上訴人甲○○及丙
    ○○之過失，致伊所受損害負賠償責任等情，爰依民法第
    184條第1項前段、第188條第1項、第227條、第227條之1、
    第193條及第195條等規定，請求命被上訴人連帶賠償伊因此
    所受勞動能力之減少、交通費及看護費等生活上費用之增加
    ，及精神慰撫金之損害合計866萬6840元，並應加計自起訴
    狀繕本送達翌日起算之法定遲延利息之判決。（原審判決駁
    回其訴）並對於原判決提起上訴，聲明：(一)原判決廢棄。(二)
    被上訴人應給付上訴人新台幣（下同）866萬6840元及自起
    訴狀繕本送達被上訴人等翌日起至清償日止，按週年利率百
    分之五計算之利息。(三)願供擔保，請准宣告假執行。
二、被上訴人則以：上訴人於85年間至台北市立和平醫院（現更
    名為臺北市立聯合醫院和平院區，下稱和平醫院）就醫時，
    其病歷中血液檢驗生化報告書顯示上訴人之肌酸酐指數達
    2.3mg/dl，明顯高於正常值上限之1.5mg/dl，並於異常情報
    上記載「H」，顯見上訴人當時即知自己罹患腎臟疾病，又
    其轉至該醫院痛風科進一步作腎臟功能檢測（肌酸酐清除率
    ）時，醫生並於其病歷上計算上訴人肌酸酐清除率（Ccr）
    為「24」，且於其後註明此項檢查之男性平均正常值約為
    100，就此重要檢驗結果，該院醫師自當告知上訴人並記載
    於其病歷中，可見上訴人當時即知自己腎臟功能僅剩下正常
    值之四分之一。再者，施作肌酸酐清除率之檢驗須由病人配
    合收集其24小時之尿液，上訴人若非經醫生告知或主動察覺
    腎臟功能異常而需作進一步之檢測，無從查知該情形。另由
    被上訴人國泰醫院於93年3月24日作成上訴人之急診病歷，
    其中載明上訴人曾向醫生陳述自己有長達20年之腎臟結石病
    史，且經手術治療，至其他醫療院所追蹤腎臟疾病等情，顯
    見上訴人明知自己有腎臟病史、診治及追蹤治療之經驗，卻
    未告知被上訴人甲○○及丙○○該項病史，其逕為指摘被上
    訴人甲○○及丙○○未盡告知義務，並非有理。而被上訴人
    甲○○僅於91年3月21日及93年3月16日開立系爭止痛藥予上
    訴人服用，其間相隔2年，被上訴人甲○○經衡量上訴人為
    慢性腎衰竭病患，因而選用開立對於腎臟副作用最小之系爭
    止痛藥予上訴人，用藥並無不當，其所為醫療行為顯無疏失
    。縱認上訴人於至被上訴人國泰醫院就診時，就自己腎功能
    異常乙情並不知悉，其即未定期至醫院就診追蹤，即便其接
    受腎臟專科醫師之診療，亦可能無法完全避免腎衰竭病程之
    進展，被上訴人甲○○及丙○○之醫療處置行為與上訴人其
    後因自然病程演進而生進一步惡化結果之發生，並無相當因
    果關係存在，至於腦血管病變則與腎臟衰竭無關之獨立事件
    。再者，一般慢性腎臟病患，只要按時接受血液透析，仍可
    自理日常生活，並尚有勞動能力從事一般事務性工作，上訴
    人勞動能力並非全部喪失。而上訴人並未舉證其洗腎期間須
    長達10年，從而其主張受有交通費之損害並無理由。至上訴
    人請求看護費部分，則因其並無因施作血液透析產生低血壓
    之情形，該部分之請求並無可採。另上訴人本身即屬重度腎
    衰竭之病況，其病程本即進展至末期腎衰竭病規則血液透析
    治療之程度，上訴人據以請求精神慰撫金，實非可採等語，
    資為抗辯。並對於上訴人之上訴，答辯聲明：(一)上訴駁回。
    (二)如受不利判決，願供擔保請准宣告免為假執行。
三、兩造不爭執之事項：
  (一)上訴人於85年9月14日至和平醫院內科就診，並為血液檢查
    ，檢驗結果顯示其肌酸酐指數為2.3mg/dl。上訴人於同年月
    19日至該院痛風門診科就診，嗣接受肌酸酐清除率之檢查，
    於同年10月14日回診時，經門診醫師計算出其肌酸酐清除率
    為24ml/min。
  (二)上訴人於91年3月21日至被上訴人國泰醫院內湖分院內科就
    診，經被上訴人國泰醫院之受僱人即被上訴人甲○○診斷上
    訴人罹患高血壓及痛風，遂要求上訴人抽血檢查，並開立系
    爭止痛藥予上訴人服用。
  (三)上訴人嗣於91年5月4日至被上訴人國泰醫院內湖分院內科回
    診，由被上訴人國泰醫院之受僱人被上訴人丙○○看診，上
    訴人前揭血液檢驗報告顯示其當時肌酸酐指數達6.2mg/dl，
    被上訴人丙○○並未於當次門診病歷中記載上訴人該項血液
    檢驗報告之結果。
  (四)被上訴人甲○○於91年3月21日及93年3月16日二次，開立系
    爭止痛藥予上訴人服用，每次服用7日。
  (五)93年3月24日凌晨上訴人於家中昏厥，經送往被上訴人國泰
    醫院內湖分院急診，測得其肌酸酐指數為16.9mg/dl，經診
    斷上訴人係因腎衰竭導致中風，目前則須規律於每週二、四
    、六接受血液透析治療。
四、本件所應審究者，為被上訴人甲○○、丙○○對於上訴人之
    診療行為，與上訴人腦血管病變及必須接受洗腎治療間有無
    因果關係。茲分述如下：
  1.按醫療機構對採取之組織檢體或手術切取之器官，應送請病
    理檢查，並將結果告知病人或其法定代理人、配偶、親屬或
    關係人。醫療機構對於前項之組織檢體或手術切取之器官，
    應就臨床及病理診斷之結果，作成分析、檢討及評估，醫療
    法第65條定有明文。本件上訴人於91年5月4日至被上訴人國
    泰醫院內湖分院內科回診抽血檢查，檢驗報告顯示其當時肌
    酸酐指數達6.2mg/dl，被上訴人丙○○並未於當次門診病歷
    中記載上訴人該項血液檢驗報告之結果，其後上訴人多次回
    診，先後由被上訴人甲○○、丙○○看診，亦均未於病歷為
    此記載，亦未將檢查結果告知上訴人，此為兩造所不爭，是
    上訴人主張被上訴人甲○○、丙○○違反前開規定，當非無
    據。
  2.上訴人雖主張其不知有腎臟病等語，然為被上訴人所否認。
    查上訴人於85年9月14日即至和平醫院內科就診，並作抽血
    檢查，檢驗結果顯示其肌酸酐指數達2.3mg/dl，已出現異常
    狀況，嗣於同年9月19日至同院痛風門診就醫，於痛風病歷
    表上表明自己未被告知有腎臟病之事實，雖有台北市聯合醫
    院95年11月16日北市醫事字第09534493200號函（原審卷(一)
    ，284頁）可稽。然上訴人於85年9月19日至和平醫院痛風科
    就診時，並配合進行肌酸酐清除率之檢查，檢查結果肌酸酐
    清除率為24ml/min之事實，亦有該醫院病歷可按（見原審卷
    (一)，23-4頁、23-8頁），而肌酸酐清除率之檢查，須採集受
    檢者24小時之尿液量，應可推知上訴人已被告知其腎功能異
    常之訊息，經原審行政院衛生署醫事審議委員會（下稱醫審
    會）鑑定結果，亦同此認定，有同署95年9月15日檢送編號
    第0000000號鑑定書附卷可稽（見原審卷(一)，255頁），參以
    上訴人於和平醫院檢查時，所提供之尿量為1500cc（見原審
    卷(一)，156頁），益可證明已經較長時間之蒐集，則被上訴
    人辯稱上訴人已知悉其有腎臟病，應屬可信。上訴人既於85
    年間接受和平醫院前開尿液檢查，復於91年3月21日因身體
    不適至被上訴人國泰醫院就診，並於同年5月4日接受抽血檢
    查，常理而言，上訴人於91年6月17日回診時，醫師當會將
    檢查結果告知，即令醫師未主動告知，上訴人亦會追問。徵
    諸上訴人於93年3月24日至國泰醫院急診時，已向醫師表明
    其有20年之腎結石病史，有當日急診病歷可證（病歷第13頁
    ）。是上訴人於至被上訴人國泰醫院就診時，當已知其患有
    腎臟病，本應隨時注意自身病情，尋求適當之醫療協助，且
    依上訴人於91年6月17日回診當時情形，仍有清楚意志及自
    由行動能力，亦可期待上訴人得尋求適當之醫療協助，縱被
    上訴人甲○○、被上訴人丙○○未將前開檢查結果告知上訴
    人，對上訴人尋求適當醫療協助之機會，並無任何影響。
  2.原審囑託醫審會及行政院國軍退除役官兵輔導委員會台北榮
    民總醫院（下稱台北榮總）鑑定結果，均認為系爭止痛藥屬
    於非類固醇消炎藥中，對腎臟毒性較少者，文獻中曾報告給
    予肌酸酐小於3mg/dl之輕度腎功能缺損病患，服用系爭止痛
    藥200毫克，每天兩次，共服用11天，腎臟功能仍能維持穩
    定，但對於中重度腎功能缺損病患，有系爭止痛藥仍會造成
    腎功能惡化，故應小心使用，特別是重度腎臟功能衰竭之患
    者，有前開醫審會鑑定報告（見原審卷(一)，258頁），台北
    榮總96年4月16日北總內字第0960005404號函檢送之鑑定報
    告（見原審卷(二)，51頁）可參。又依醫審會前開鑑定意見，
    本件若被上訴人甲○○於知悉上訴人患有重度腎功能缺損下
    ，仍予上訴人服用者，即不符合醫療專業處置（見原審卷(
    一)第257至258頁）。可知於知悉腎功能嚴重缺損之病患投
    以系爭止痛藥，確實有不符合醫療專業處置之情形。查被上
    訴人甲○○於91年3月21日及93年3月16日二次，開立系爭止
    痛藥予上訴人服用，每次服用7日，為兩造所不爭，於91年3
    月21日開系爭止痛藥時，尚未作血液檢查，被上訴人甲○○
    當不知上訴人之肌酸酐指數達6.2mg/dl，為重度腎臟衰竭，
    因此，其予上訴人服用系爭止痛藥，固無違反醫療專業之問
    題。然被上訴人甲○○於原審審理時，自承於血液檢查報告
    完成後，有看過該報告（見原審卷(二)，7頁），而肌酸酐指
    數6.2mg/dl以上，已屬重度腎臟衰竭，亦有台北榮總鑑定書
    可參（見原審卷(二)，51頁），是被上訴人甲○○於93年3月
    16日仍使用系爭止痛藥，並不符合醫療專業之處置。
  3.依上訴人於和平醫院及被上訴人國泰醫院之就診病歷，可以
    判定上訴人為慢性腎衰竭病患，而慢性腎衰竭病患之病情會
    隨時間進展，依91年5月上訴人之腎功能判斷，若接受腎臟
    專科醫療，亦可能無法完全避免腎衰竭之進展，有台北榮總
    97年6月5日北總內字第0970009842號函可參（見原審卷(二)，
    190頁）。至於若未使用系爭止痛藥，則於病情會於何時進
    展至必須以「末期腎衰竭併規則血液透析」（即洗腎）治療
    之程度，固無標準速度，受飲食、藥物、血壓控制、生活習
    慣等因素影響，然依上訴人之血清肌酸酐 (Cr)，於85年9月
    時，為2.3mg/dl，91年5月4日為6.2mg/dl，於93年3月24日
    至被上訴人國泰醫院急診時，為16.9mg/dl之進展速度判斷
    ，於93年3月16日被上訴人甲○○即急診前1週，被上訴人甲
    ○○第二次使用系爭止痛藥時，上訴人之血清肌酸酐，當已
    逾行政院衛生署所核定血清肌酸酐 (Cr)≧10 mg/dl之洗腎
    標準，即使被上訴人甲○○未使用系爭止痛藥，上訴人亦無
    法避免以洗腎方式進行治療腎衰竭之結果。前開台北榮總97
    年6月5日北總內字第0970009842號函、鑑定醫師97年5月29
    日函亦同此意見（見原審卷(二)，190頁、217頁），參酌被上
    訴人甲○○於91年3月21日使用系爭止痛藥後，並無加速腎
    臟衰竭之情形發生，尚無證據足以證明被上訴人甲○○於93
    年3月16日第二次使用系爭止痛藥，與上訴人必須以洗腎方
    式治療腎臟衰竭之疾病，有相當因果關係。要言之，被上訴
    人甲○○、丙○○未將上訴人血液檢查結果告知上訴人，被
    上訴人甲○○於93年3月16日使用系爭止痛藥，固難認全無
    疏失之處，然此與上訴人因腎臟衰竭必須接受洗腎治療間，
    並無相當因果關係。
  4.至於上訴人主張因被上訴人甲○○、丙○○未就腎臟病為適
    當治療，故發生腦血管病變致左側肢體無力乙節，則為被上
    訴人所否認，辯稱腦血管病變與腎臟病為單獨事件，二者無
    因果關係等語。查上訴人所主張前開事實，並無任何證據足
    以證明，即令腦血管病變係因嚴重腎臟病所引發，因被上訴
    人甲○○、丙○○之醫療行為與上訴人發生嚴重腎臟病之結
    果間，並無相當因果關係，已如前述，則上訴人主張被上訴
    人應就其因腦血管病變所生左側肢體無力之損害，負賠償責
    任，亦非可採。
五、綜上所述，被上訴人甲○○、丙○○之醫療行為，與上訴人
    發生腦血管病變及因腎臟衰竭必須接受洗腎治療間，並無相
    當因果關係，則上訴人基於侵權行為之規定，請求被上訴人
    連帶賠償因腎臟衰竭必須接受洗腎治療之損害，及基於債務
    不履行之規定，併請求被上訴人國泰醫院賠償損害，均無理
    由，不應准許。其假執行之聲請亦失所附麗，應併予駁回。
    原審為上訴人敗訴判決，及駁回其假執行之聲請，尚無不合
    。上訴意旨指摘原判決不當，聲明廢棄改判，為無理由，應
    予駁回。
六、據上論結，本件上訴為無理由。依民事訴訟法第449條第1項
    、第78條，判決如主文。
中    華    民    國    98    年    9     月    1    日
                    民事第七庭
                        審判長法  官  鄭三源
                              法  官  王聖惠
                              法  官  呂太郎
正本係照原本作成。
如不服本判決，應於收受送達後20日內向本院提出上訴書狀，其
未表明上訴理由者，應於提出上訴後20日內向本院補提理由書狀
（均須按他造當事人之人數附繕本）上訴時應提出委任律師或具
有律師資格之人之委任狀；委任有律師資格者，另應附具律師資
格證書及釋明委任人與受任人有民事訴訟法第466條之1第1項但
書或第2項（詳附註）所定關係之釋明文書影本。
中    華    民    國    98    年    9     月    3     日
                              書記官  黃千鶴
附註：
民事訴訟法第466條之1（第1項、第2項）：
對於第二審判決上訴，上訴人應委任律師為訴訟代理人。但上訴
人或其他法定代理人具有律師資格者，不在此限。
上訴人之配偶、三親等內之血親、二親等內之姻親，或上訴人為
法人、中央或地方機關時，其所屬專任人員具有律師資格並經法
院認為適當者，亦得為第三審訴訟代理人。


司法院資訊處製作；財團法人民間司法改革基金會備份。
